臺灣臺北地方法院民事判決
110年度訴字第2859號
原      告  臺北市政府工務局公園路燈工程管理處

法定代理人  黃淑如  
訴訟代理人  謝昇宏  
            陳煌耀  
            倪仲儀  
被      告  黃王月如

訴訟代理人  黃錦章  
上列當事人間請求給付房地使用補償金事件，本院於民國111年1
月14日言詞辯論終結，判決如下：
    主      文
被告應給付原告新臺幣柒拾貳萬捌仟陸佰參拾貳元，及其中新臺
幣伍拾肆萬肆仟肆佰元自民國一百零九年十月八日起，暨其中新
臺幣壹拾捌萬肆仟貳佰參拾貳元自民國一百一十年一月二十一日
起，均至清償日止，按週年利率百分之五計算之利息。
訴訟費用由被告負擔。
    事實及理由
一、按當事人喪失訴訟能力或法定代理人死亡或其代理權消滅者
    ，訴訟程序在有法定代理人或取得訴訟能力之本人承受其訴
    訟以前當然停止；第168條至第172條及前條所定之承受訴訟
    人，於得為承受時，應即為承受之聲明，民事訴訟法第170
    條、第175條第1項分別定有明文。查原告之法定代理人於本
    院審理中由陳榮興變更為黃淑如，並由其具狀聲明承受訴訟
    （見本院卷第23至27頁），核與上開規定相符，應予准許。
二、原告主張：臺北市○○區○○段○○段000地號土地（面積1,647平
    方公尺、權利範圍1分之1，下稱系爭土地）為臺北市所有，
    原告為管理機關，而被告所有之門牌號碼臺北市○○區○○○路○
    段000巷00弄0○0號房屋（下稱系爭房屋）無權占用系爭土地
    22.13平方公尺，受有相當於租金之不當得利，依臺北市市
    有房地被無權占用使用補償金計收原則第2條第1項第1款第1
    目規定，應依占用期間各年度當期之系爭土地公告地價年息
    5％計算之，故被告應給付原告自民國103年5月1日起至108年
    4月30日止之使用補償金新臺幣（下同）54萬4,400元（計算
    式詳如附表編號一至六應給付不當得利金額欄所示之總和）
    ，及自108年5月1日起至109年11月30日止之使用補償金18萬
    4,232元（計算式詳如附表編號七至八應給付不當得利金額
    欄所示之總和），原告並曾於109年9月30日以北市工公青管
    字第10930603482號書函（下稱系爭書函）催告被告給付上
    開自103年5月1日起至108年4月30日止之使用補償金，系爭
    書函並於109年10月7日合法送被告，惟未獲被告置理。爰依
    民法第179條規定，提起本件訴訟。並聲明：㈠被告應給付原
    告54萬4,400元，及自109年10月8日起至清償日止，按週年
    利率5％計算之利息；㈡被告應給付原告18萬4,232元，及自支
    付命令送達翌日起至清償日止，按週年利率5％計算之利息。
三、被告則以：原告管理之系爭土地係臺北市於63年間徵收而取
    得，當時系爭房屋已建造完成，房屋所有權人並依徵收土地
    測量結果及測量單位標示界址，將部分增建之地上物拆除，
    經主管機關核准後始整修如現況，並無占用系爭土地。原告
    竟於歷經近50年後，另以測量複丈結果，指稱被告所有之系
    爭房屋有無權占用系爭土地之情形，且系爭房屋與系爭土地
    間尚有90公分之間距，而原告提出之土地複丈成果圖不僅該
    間距消失，系爭房屋更坐落在系爭土地上，實乃地籍重測發
    生地籍線偏移或測量結果錯誤所致，原告據以主張系爭房屋
    有無權占用系爭土地之情，自非可採。又原告計算使用補償
    金之依據乃臺北市市有房地被無權占用使用補償金計收原則
    第2條第1項第1款第1目規定，該規定係按土地申報地價年息
    5％計收使用補償金，且依平均地權條例第16條規定，以公告
    地價80％為申報地價，然原告卻以系爭土地之公告地價計算
    被告應給付之徵收補償金，與前揭規定不合，難認有據，資
    為抗辯。並聲明：㈠原告之訴駁回；㈡如受不利判決，願供擔
    保，請准宣告免為假執行。
四、本院之判斷：
　㈠原告主張系爭土地為臺北市所有，由原告管理，而系爭房屋
    乃被告所有等情，有建物登記第一類謄本（所有權個人全部
    ）、土地登記公務用謄本（地號全部）、建物登記公務用謄
    本（建號全部）等件附卷可稽（見本院司促字卷第39頁；本
    院訴字卷第103至106頁），且為被告所不爭執，足堪信為真
    實。
　㈡又原告另主張系爭房屋無權占用系爭土地，故被告應給付上
    開使用補償金乙節，雖為被告所否認，並以前揭情詞置辯。
    惟查：　　
  ⒈系爭房屋確有無權占用系爭土地22.13平方公尺：
　　系爭房屋依建物登記資料顯示其建號為臺北市○○區○○段○○段
    000○號，建物坐落地號應為臺北市○○區○○段○○段000○000地
    號土地（下各稱472地號土地、473地號土地），有建物登記
    第一類謄本（所有權個人全部）在卷可按（見本院司促字卷
    第39頁），而系爭房屋經地政單位於108年9月10日至現場實
    際複丈測量結果，尚有部分坐落在系爭土地上，面積合計22
    .13平方公尺，有臺北市大安地政事務所土地複丈成果圖存
    卷可參（見本院司促字卷第11頁，即該圖所示G部分及H部分
    ），足認被告所有之系爭房屋確有無權占用系爭土地22.13
    平方公尺之事實。至被告雖抗辯因66年間辦理地籍圖重測，
    造成系爭土地與473地號土地間之地籍線偏移，方將原屬系
    爭房屋坐落之473地號土地部分面積劃入系爭土地範圍內云
    云，惟經本院就系爭土地曾否辦理地籍圖重測、重測後面積
    增加之原因及增加面積坐落何處等節函詢臺北市政府地政局
    土地開發總隊，其函覆略以：⑴重測前臺北市○○區○○○段○○○○
    ○○段○0000地號土地於66年間辦理地籍圖重測，重測前龍安
    坡段61-1、62、63-1、95-22、95-23、95-24、95-25、95-3
    1、95-32、95-36、95-39、95-41、175-21、176-32等14筆
    土地及部分未登記土地於重測時合併為龍安坡段61-1地號土
    地，重測後標示變更為大安段二小段463地號（即系爭土地
    ）；⑵依66年間重測地籍調查表記載，大安段二小段463地號
    與同地段265、267、464、509、524地號等5筆土地間係以「
    道路不屬於463地號土地所有」為界；與同地段465、466、4
    69、470、473、474及507地號等7筆土地間界址係以「參照
    舊圖移繪」為界；與同地段266及269地號等2筆土地間界址
    ，因266及269地號等2筆土地所有權人未於調查表「界址標
    示」欄之「指界人蓋章」欄位認章，依土地法第46條之2規
    定係以463地號土地調查表記載之「道路不屬於463地號土地
    所有」為界；⑶463地號土地與473地號土地間地籍線係以「
    參照舊圖移繪」為界，經核對重測前後地籍圖結果，上開地
    號土地間地籍線並無偏移情事；⑷經調閱相關圖籍資料及現
    場檢測結果，有關龍安坡段61-1地號土地重測後面積增加原
    因一節，查係前揭463地號土地重測後範圍內含有部分重測
    前未登記土地，併同於重測當時依據相關法規規定及土地所
    有權人指界之結果重新測量及計算面積，且現今測量技術及
    儀器較日據時期精密優良所致；⑸因重測並無檢討合併前土
    地面積之程序，且土地所有權人於重測地籍調查時，係就其
    合併後土地四至範圍進行指界，故無法認定重測後面積增減
    發生之實地位置等語，有臺北市政府地政局土地開發總隊11
    0年4月30日北市地發控字第1106010903號函暨所附地籍複製
    圖、系爭土地調查表及重測結果清冊、110年10月12日北市
    地發控字第1107019102號函存卷可佐（見本院訴字卷第113
    至119、375至377頁），足認系爭土地與473地號土地間之地
    籍線並無因地籍重測而有偏移情事，且系爭土地於重測前、
    後面積差異之原因亦與473地號土地無涉，是被告空言以地
    籍重測造成地籍線偏移而否認系爭房屋無權占用系爭土地之
    事實，難認有據。
　⒉原告依民法179條規定，得請求被告返還自103年5月1日起至1
    09年11月30日止之不當得利共計72萬8,632元：　
　⑴按無法律上之原因而受利益，致他人受損害者，應返還其利
    益，民法第179條前段定有明文。再按無權占有他人土地，
    可能獲得相當於租金之利益，為社會通常之觀念（最高法院
    61年台上字第1695號判決要旨參照）。又按城市地方房屋之
    租金，以不超過土地及其建築物申報總價年息百分之十為限
    ，土地法第97條第1項定有明文。又土地法施行法第25條規
    定，土地法第97條第1項所謂土地價額依法定地價；土地法
    第148條規定，土地所有權人依本法所申報之地價，為法定
    地價，則土地法第97條第1項所謂土地申報價額即指該土地
    之申報地價而言；舉辦規定地價或重新規定地價時，土地所
    有權人未於公告期間申報地價者，以公告地價百分之八十為
    其申報地價；惟公有土地係以土地之公告地價為申報地價，
    免予申報，平均地權條例第16條及其施行細則第21條本文亦
    定有明文。另按基地租金之數額，除以基地申報地價為基礎
    外，尚須斟酌基地之位置，工商業繁榮之程度，承租人利用
    基地之經濟價值及所受利益等項，並與鄰地租金相比較，以
    為決定，並非必達申報總地價年息百分之十最高額（最高法
    院68年台上字第3071號判決參照）。
　⑵被告所有之系爭房屋既有無權占用原告所管理之系爭土地之
    事實，已如前述，則原告依民法第179條規定，請求被告返
    還所受相當於租金之不當得利，自屬有據。又系爭土地係臺
    北市所有，為公有土地，依平均地權條例施行細則第21條本
    文規定，應以其公告地價為申報地價，而系爭土地於103年
    至104年、105年至106年、107年至108年、109年之公告地價
    分別為每平方公尺8萬1,200元、10萬9,000元、10萬4,000元
    、10萬6,000元乙節，有系爭土地之歷年公告地價表附卷可
    憑（見本院司促字卷第30頁），本院審酌系爭土地坐落位置
    、工商業發展程度及生活機能程度，併考量被告無權占有之
    使用情形，及參酌臺北市市有房地被無權占用使用補償金計
    收原則第2條第1項第1款第1目規定就無權占用土地之使用補
    償金原則按申報地價年息5％計收（見本院司促字卷第27頁）
    等一切情狀，認被告無權占用系爭土地所受相當於租金之利
    益以系爭土地之公告地價年息5％計算為合理適當，是原告依
    民法第179條規定，得請求被告返還自103年5月1日起至109
    年11月30日止所受之不當得利金額應為72萬8,632元（計算
    式詳如附表）。
  ㈢另按給付無確定期限者，債務人於債權人得請求給付時，經
    其催告而未為給付，自受催告時起，負遲延責任，其經債權
    人起訴而送達訴狀，或依督促程序送達支付命令，或為其他
    相類之行為者，與催告有同一之效力；遲延之債務，以支付
    金錢為標的者，債權人得請求依法定利率計算之遲延利息；
    應付利息之債務，其利率未經約定，亦無法律可據者，週年
    利率為百分之五，民法第229條第2項、第233條第1項前段、
    第203條分別定有明文。本件原告對被告之返還不當得利債
    權，核屬無確定期限之給付，且原告前以系爭書函就103年5
    月1日起至108年4月30日止之不當得利請求被告給付，系爭
    書函並於109年10月7日合法送達被告，有系爭書函、送達證
    書附卷可考（見本院司促字卷第23、25頁），未獲被告置理
    ，原告嗣併就108年5月1日起至109年11月30日止之不當得利
    向本院聲請支付命令請求被告給付，被告迄未給付，當應負
    遲延責任，是依前揭規定，原告就103年5月1日起至108年4
    月30日止之不當得利部分，併請求被告給付自109年10月8日
    起、就108年5月1日起至109年11月30日止之不當得利部分，
    併請求被告給付自支付命令送達翌日即110年1月21日（見本
    院訴字卷第13頁）起，均至清償日止，按週年利率5％計算之
    法定遲延利息，核屬有據。
五、綜上所述，原告依民法179條規定，請求被告應給付72萬8,6
    32元，及其中54萬4,400元自109年10月8日起，暨其中18萬4
    ,232元自110年1月21日起，均至清償日止，按週年利率5％計
    算之利息，為有理由，應予准許。另原告既未聲請假執行，
    則被告陳明願供擔保，請准宣告免為假執行，核無必要，併
    予敘明。
六、本件事證已臻明確，兩造其餘攻擊防禦方法及所提證據資料
    ，核與判決之結果不生影響，爰不一一論列，附此敘明。
七、訴訟費用負擔之依據：民事訴訟法第78條。
中　　華　　民　　國　　111 　年　　2 　　月　　14　　日
                  民事第七庭  法　官  黃珮如
以上正本係照原本作成。
如對本判決上訴，須於判決送達後20日內向本院提出上訴狀。如
委任律師提起上訴者，應一併繳納上訴審裁判費。
中　　華　　民　　國　　111 　年　　2 　　月　　14　　日
                              書記官  張惠晴
附表：
編 號 占用期間 （民國） 申報地價 （新臺幣） 占用面積 （㎡） 年息 應給付不當得利金額 （新臺幣） 一 103年5月1日      至 同年12月31日 8萬1,200元 22.13 5％ 5萬9,899元（計算式：8萬1,200元×22.13×5％×8/12，元以下四捨五入） 二 104年1月1日      至 同年12月31日 8萬1,200元 22.13 5％ 8萬9,848元（計算式：8萬1,200元×22.13×5％，元以下四捨五入） 三 105年1月1日      至 同年12月31日 10萬9,000元 22.13 5％ 12萬0,609元（計算式：10萬9,000元×22.13×5％，元以下四捨五入） 四 106年1月1日      至 同年12月31日 10萬9,000元 22.13 5％ 12萬0,609元（計算式：10萬9,000元×22.13×5％，元以下四捨五入） 五 107年1月1日      至 同年12月31日 10萬4,000元 22.13 5％ 11萬5,076元（計算式：10萬4,000元×22.13×5％，元以下四捨五入） 六 108年1月1日      至 同年4月30日 10萬4,000元 22.13 5％ 3萬8,359元（計算式：10萬4,000元×22.13×5％×4/12，元以下四捨五入） 七 108年5月1日      至 同年12月31日 10萬4,000元 22.13 5％ 7萬6,717元（計算式：10萬4,000元×22.13×5％×8/12，元以下四捨五入） 八 109年1月1日      至 同年11月30日 10萬6,000元 22.13 5％ 10萬7,515元（計算式：10萬6,000元×22.13×5％，元以下四捨五入）      總計：72萬8,632元 備註： ⒈申報地價欄位為系爭土地之申報地價（元/每平方公尺），而系爭土地為公有土地，依平均地權條例施行細則第21條規定，以公告地價為申報地價。 ⒉應給付不當得利金額之計算式：申報地價×占用面積×年息5％×占用期間（以年計之）